臺中高等行政法院判決　　　　　　　　　　　　　　　九十年度訴字第一五○七號
　　　　　　　　　　　　　　　.
　　原　　　告　甲○○
　　訴訟代理人　丙○○
　　被　　　告　臺中縣政府
　　代　表　人　乙○○
　　訴訟代理人　丁○○
右當事人間因有關核發證明事務事件，原告不服內政部中華民國九十年八月二十日台
（九十）內訴字第九○○五三三五號訴願決定，提起行政訴訟，本院判決如左︰
　　主  文
原告之訴駁回。
訴訟費用由原告負擔。
　　事  實
壹、事實概要：
　　緣原告以其父即被繼承人張養力生前以其所有坐落台中縣太平市○○段二二七地
    號及二四六地號土地，供出入台中縣太平市○○○○街八十二巷公眾通行使用，
    為取得被告機關之證明，以適用遺產及贈與稅法第十六條第十二款規定，將上開
    土地不計入遺產總額，先後於九十年二月二十一日及九十年三月二十七日，向被
    告機關申請核發「無償供公眾通行之道路」證明，經被告機關查明上開兩筆土地
    為被告機關核發之七○之四六三一、七○之四六三二號建造執照內之「私設通路
    」使用，係七十年九月原告之父張養力出具土地使用權同意書供案外人楊顯群等
    十八人申請建造執照使用，被告機關據此認定系爭土地為七○之四六三一、七○
    之四六三二號建造執照內之「私設通路」，非屬「無償供公眾通行之道路」，分
    別以九十年三月二十二日九十府工建字第七二五二二號函、九十年四月六日九十
    府工建字第八六○六二號函復原告。因原告前開申請均遭被告機關以前揭函否准
    ，乃於九十年四月十二日向被告機關申請改核發「無償供公眾通行之『私設道路
    』」證明，惟仍經被告機關以九十年四月三十日九十府工建字第一○一八六六函
    否准。原告不服，提起訴願，遞予決定駁回，遂提起行政訴訟。
貳、兩造聲明：
  一、原告聲明求為判決：
（一）訴願決定及原處分均撤銷。
（二）被告機關應就坐落於台中縣太平市○○段二二七及二四六地號土地兩筆，核發
      「無償供公眾通行道路證明」一份予原告。
　二、被告聲明求為判決：
      駁回原告之訴駁回。
參、兩造之爭點：
    系爭「私設通路」，是否屬「無償供公眾通行之道路」。
  一、原告主張之理由：
（一）本案訴願決定機關決定將訴願駁回，其所持理由乃引用台灣省建築管理規則第
      四條規定及依據建築技術規則建築設計施工篇第一條第三十四款規定，而認定
      原決定機關之處分並無不合。上開法令在規範建築房屋所指定建築線，及面臨
      現有巷道之規定，核與本案事實不符，其引用與本案無關之法令而駁回訴願，
      顯係錯誤，其理由分述如下：
  １、按法律雖無就「通行」之認定予以條文規範，但依習慣，「通行使用」應依事
      實認定。本案系爭兩筆土地，現供台中縣太平市○○○○街八十二巷供公眾通
      行之巷道使用，此事實業經原告提供現場照片三張予被告機關，且經　鈞院現
      場勘查，並經照相存證在案，現場係開放式供公眾通行使用，縱其鄰地「即巷
      道末端」於原告向被告機關提出申請後，始圍欄鐵皮隔離，其係鄰地所有權人
      對所有權之行使，與本案系爭之地號無涉。且該巷道於民國七十年間房屋建築
      完成後，始由台中縣太平市公所鋪設柏油路面，再為編列巷道名稱，且經其養
      護迄今已達二十年之久，其該巷道兩旁為連棟式店面住家，巷道供不特定人、
      車出入亦屬事實。並非如訴願決定書所謂僅供案外人楊顯群等十八人使用等情
      事。再者，該系爭兩筆土地所有權人張養力（即原告之被繼承人）於民國七十
      年建築房屋時已依照建築管理規則規定出具供公眾通行為道路使用之同意書，
      且原告於向被告機關提出申請證明書時，亦已出具願無償供公眾通行之切結書
      ，從民國七十年以來迄今，該兩筆土地一直無償供公眾通行使用亦屬事實。核
      與遺產及贈與稅法第十六條第一項第十二款規定：「被繼承人遺產中經政府開
      闢為公眾通行道路之土地或其他無償供公眾通行之道路土地，經主管機關證明
      者．．．」相符。被告機關為該系爭兩筆土地之主管機關，依法應親赴現場勘
      查事實，而為依據實況核發「無償供公眾通行之道路證明」，而非引用不相關
      法令，或推諉本件屬稅捐機關權責，該由稅捐機關逕行判定。
　２、依都市計畫法第五十條之一規定：「公共設施保留地因．．．，因繼承或因配
　　　偶、直系血親間之贈與而移轉者，免徵遺產稅或贈與稅。」按現行我國都市計
      畫細部計畫之規劃，僅就一個區塊一個區○○○○街廓而為劃定，其主要道路
      才納入計劃道路或為交通用地保留地，以供日後徵收，其區○○○街廓內土地
      為建築使用時，須以既成道路或私設通行道路並出具無償供公眾使用書後，始
      得指定建築線而申請建築使用。此為台灣省建築管理規則第五條及第六條之規
      定。此種私設道路或既成道路為現存在之普遍事實。政府有鑑於此，乃於民國
      八十四年一月十三日增訂遺產及贈與稅法第十六條第一項第十二款之條文，其
      立法理由為，供公眾通行之道路土地，名義上雖為私有財產，惟所有權人事實
      上已無法使用、收益，且變現困難，所有權人死亡時，並應列入遺產課稅，而
      公共設施保留地之所有權人，不但保有土地使用收益之權，且依都市計畫法之
      規定免徵遺產稅，顯失公允，參酌都市計畫法之規定，而增訂第十二款規定，
      使此類土地不計入遺產稅，而免徵遺產稅。另財政部於民國八十四年二月二十
      日台財稅字第八四一六○八五二六號函亦有規定：遺產土地供作既成道路且由
      政府開闢或養護者，准予免徵遺產稅。
（二）被告機關雖辯稱系爭土地於申請「建照執照」時，規劃為私設道路，而非屬「
      無償供公眾通行之道路」，然遺產及贈與稅法第十六條第一項第十二款所指之
      「其他無償供公眾通行之道路」，並未局限於政府開闢道路或私設道路，其要
      件為非屬建造房屋應保留之法定空地、無償及供公眾不特定人使用即屬之。至
      於其道路是否為既成道路或私設通路，非其必要因素，被告機關一再以私設通
      路與既成道路之差異大作文章，非屬必要爭執之點。且原告亦曾於民國九十年
      四月十二日申請被告機關改核發「無償供公眾通行之私設道路」證明，亦為被
      告機關所拒。
（三）再者被告機關辯稱，系爭土地原出具之土地使用權同意書，系供楊顯群等十八
      人申請「建造執照」使用，並非無償供公眾通行同意書云云。然按建築法第四
      十八條規定：「直轄市、縣（市）（局）主管建築機關，應指定已經公告道路
      之境界線為建築。」而台灣省建築管理規則第二條第一項規定：「建築基地面
      臨道路、廣場、市區道路○○路或合於本規則之現有巷道者，得申請指定建築
      線。」此為原則規定。而其第七條第二項規定：「建築基地以私設通路連接建
      築線者．．．」此為例外規定。故建築房屋如無面臨建築線即須自行設置通道
      以連接建築線，如有既成道路的話就以既成道路連接建築線，如無既成道路則
      須提供土地設立通道以連接建築線，因當初系爭基地無臨建築線故須設置巷道
      以連接建築線，又因申請建築執照時起造人與基地所有權人不同，故須由基地
      所有權人出具土地使用同意書。系爭張養力依照建築管理規則規定出具之供公
      眾通行道路使用同意書，係因建築房屋時指定建築線所必須而非申請建築執照
      所謂之同意書。且原告於民國九十年二月二十一日首次向被告機關提出申請時
      ，業已附具切結書，「切結系爭土地確系無償供太平市○○○○街八十二巷之
      巷道之使用，如有不實願負法律責任」；原告為系爭土地所有權人（惟尚未辦
      畢繼承登記而已）所出具之切結書當然具有法律效果，而被告機關一再以此理
      由而為抗辯，殊難甘服。倘被告機關如認原告應出具無償供公眾使用同意書，
      亦可補正，要求原告附具，原告亦願出具。
（四）綜上事實理由，被告機關應依據事實及土地現場狀況，依遺產及贈與稅法第十
      六條第一項第十二款規定，核發「無償供公眾通行道路證明」，因請判決如訴
      之聲明。
  二、被告主張之理由：
（一）按「私設通路：基地內建築物之主要出入口或共同出入口（共用樓梯出入口）
      至建築線間之通路」，於建築技術規則建築設計施工編第一條第三十四款定有
      明文，屬供特定人（物）使用之巷道，與台灣省建築管理規則第四條所稱之「
      現有巷道」有別。
（二）查系爭土地已為被告７０─４６３１、７０─４６３２號建造執照之「私設道
      路」使用。
（三）次查該建造執照原卷，系爭土地原出具之土地使用權同意書，係供楊顯群等十
      八人申請「建造執照」使用，尚非原告主張之「無償供公眾通行同意書」。
（四）另原告起訴狀內述「都市計畫法第五十一條之一規定．．．」，係指「公共設
      施保留地」而言，與本案無關。
（五）準此，系爭土地係被告機關核發７０─４６３１、７０─４６３２號建造執照
      之「私設道路」，尚非「無償供公眾通行之道路」，至於是否得依遺產贈與稅
      法第十六條第一項第十二款規定可主張不計入遺產總額部分，乃屬稅捐機關權
      責，宜由該主管稅捐機關依相關資料逕行判定。
（六）綜上所述，被告依法調查處理，並無違誤，起訴顯無理由，請將原告之訴駁回
      。
　　理  由
一、按臺灣省建築管理規則第四條規定：「本規則所稱現有巷道包括左列情形：一、
    供公眾通行，具有公用地役關係之巷道。二、私設通路經土地所有權人出具供公
    眾通行同意書或捐獻土地為道路使用，經依法完成土地移轉登記手續者。三、．
    ．．。前項第一款所稱供公眾通行之巷道應由縣市主管機關就其寬度、使用性質
    、使用期間、通行情形及公益上需要認定之。」又「私設通路：基地內建築物之
    主要出入口或共同出入口（共用樓梯出入口）至建築線間之通路。」建築技術規
    則建築設計施工編第一條第三十四款著有明文。依上開台灣省建築管理規則第四
    條規定，該條第一項第一款所稱之現有巷道，需具備：（一）供公眾通行。（二
    ）具有公用地役關係。（三）應由縣市主管機關就其寬度、使用性質、使用期間
    、通行情形及公益上需要認定之。同條項第二款規定之現有巷道，應具備：（一
    ）需為私設通路。（二）需經土地所有權人出具供公眾通行同意書。（三）需有
    供公眾通行之事實。或應具備：（一）土地所有權人捐獻土地為道路使用。（二
    ）經依法完成土地移轉登記手續。（三）需實際為供公眾通行之道路使用。此由
    該條文規定之文義觀之甚明。次按「左列各款不計入遺產總額：‧‧‧十二、被
    繼承人遺產中經政府闢為公眾通行道路之土地或其他無償供公眾通行之道路土地
    ，經主管機關證明者。但其屬建造房屋應保留之法定空地部分，仍應計入遺產總
    額。」固為遺產及贈與稅法第十六條第一項第十二款所明定。惟本條款不計入遺
    產總額之適用，仍應以被繼承人遺產中經政府闢為「公眾通行」或其他「無償供
    公眾通行」之道路土地，且非屬建造房屋應保留之法定空地，並經主管機關證明
    者為限。
二、經查，本件原告以其父即被繼承人張養力生前以其所有坐落台中縣太平市○○段
    二二七地號及二四六地號土地，供出入台中縣太平市○○○○街八十二巷公眾通
    行使用，為取得被告機關之證明，以適用遺產及贈與稅法第十六條第十二款規定
    ，將上開土地不計入遺產總額，先後於九十年二月二十一日及九十年三月二十七
    日，向被告機關申請核發「無償供公眾通行之道路」證明，經被告機關查明上開
    兩筆土地為被告機關核發之七○之四六三一、七○之四六三二號建造執照內之「
    私設通路」使用，係七十年九月原告之父張養力出具土地使用權同意書供案外人
    楊顯群等十八人申請建造執照使用，被告機關遂據此認定系爭土地為七○之四六
    三一、七○之四六三二號建造執照內之「私設通路」，非屬「無償供公眾通行之
    道路」，分別以九十年三月二十二日九十府工建字第七二五二二號函、九十年四
    月六日九十府工建字第八六○六二號函（本函說明二記載：「有關本案，查上開
    地號（即系爭地號土地）確係『私設通路』，惟並未計入建築基地之空地比」）
    復原告。因原告前開申請均遭被告機關以前揭函否准，乃於九十年四月十二日向
    被告機關申請改核發「無償供公眾通行之『私設道路』」證明，惟仍經被告機關
    以九十年四月三十日九十府工建字第一○一八六六函（即系爭行政處分）略以：
    ‧‧‧說明二、「按『私設通路：基地內建築物之主要出入口或共同出入口（共
    用樓梯出入口）至建築線間之通路』，於建築技術規則建築設計施工編第一條第
    三十四款定有明文，屬供特定人（物）使用之巷道，與台灣省建築管理規則第四
    條所稱之『現有巷道』有別。三、準此，案仍請依本府九十年四月六日九十府工
    建字第八六○六二號函辦理。」等情，有前揭原告申請書、被告覆函及七○之四
    六三一、七○之四六三二號建造執照所附地籍配置圖、平面配置圖在卷可稽。依
    該地籍配置圖及平面配置圖所示，系爭「私設道路」乃屬該批建築中B1、B2、B3
    、B5、B6、B7等六棟基地內建築物共同出入口至建築線間之通路（惟並未計入建
    築基地之空地比－見被告機關前開函）。本院行準備程序時，經受命法官會同兩
    造前往現場勘驗結果，系爭通路（見本院所拍現場相片編號十九、二五、二六、
    二七、二八號）為台中縣太平市○○○○街八十二巷十九號（同前相片編號二四
    號）、二十一號（同前相片編號二十號）、二十三號（同前相片編號二五號）、
    二十六號（同前相片編號二三號）、二十八號（同前相片編號二二號）、三十號
    （同前相片編號二一號。依上述平面配置圖依序為B1、B2、B3、B5、B6、B7等六
    棟建物）等六棟建物由該太平街八十二巷通往太平二十街、中平路之道路，其通
    路出口即為太平市○○○街九十六巷（舊門牌號碼路名為太平路四十六巷七六弄
    ），自通路出口與中平九街九十六巷銜接處，至通路盡頭（即太平二十街八十二
    巷二十三號及三十號與鄰地邊緣）止，為三十‧七公尺，出口寬（出口兩邊分為
    中平九街九十六巷十九號及二十一號）為六公尺，通路盡頭為鄰地所有人以鐵圍
    籬堵住（同前相片編號十九、二五、二六、二八、三十、三一、三二號），該鄰
    地整片土地周圍亦經其所有權人以鐵圍籬圍住（同前相片編號三十、三一、三二
    號），並設有鐵門防止他人出入（同前相片編號三十至三二號）；而該中平九街
    九十六巷盡頭為太平市中平國中圍牆（同前相片編號十、十二、十五號），圍牆
    上書寫「此巷不通」大字（同前相片編號十、十二、十五號），提醒行人；其盡
    頭兩邊分為中平九街九十六巷三十六號（同前相片編號十二、十三、十六號）及
    同街巷門牌三十一號、三十三號、三十五號、三十七號，該三十七號與鄰地相接
    處也以圍牆圍住，無法通行（同前相片十四、十七、十八號）各情，有本院勘驗
    筆錄（含現場狀況圖）及履勘時當場拍攝之相片可憑。綜觀系爭道路對外聯絡情
    形，顯見本通路僅供通路內前述太平市○○○○街八十二巷十九號、二十一號、
    二十三號、二十六號、二十八號及三十號住戶對外通行聯絡之用，而非供公眾通
    行或其他無償供公眾通行之道路甚明。縱鄰地所有人於本院履勘前尚未以鐵圍籬
    圍住，堵住通行，仍僅屬一般路人一時方便通行之用，與首揭說明所指現有巷道
    或供公眾通行或其他無償供公眾通行之道路土地並不相符；亦與財政部八十四年
    二月二十日台財稅字第八四一六○八五二六號函規定：遺產土地業作道路供公共
    通行，且由政府開闢或由當地政府負責養護，准予免徵遺產稅之情形不同。原告
    所為主張，核無可採。原處分否准原告所請，並無違誤，訴願決定遞予維持，亦
    無不合。原告之訴為無理由，應予駁回。
三、被告機關於言詞辯論期日不到場，核無民事訴訟法第三百八十六條所列各款情形
    ，依原告之聲請，由其一造辯論而為判決。
據上論結，本件原告之訴為無理由，依行政訴訟法第一百九十五條第一項後段、第九
十八條第三項前段、第二百十八條、民事訴訟法第三百八十五條第一項前段，判決如
主文。
中　　華　　民　　國　　九十一　　　年　　　七　　　　月　　　三　　　　日
                 臺 中 高 等 行 政 法 院 第 一 庭
                                審 判 長 法  官　簡　朝　振
                                         法  官　許  金  釵
                                         法  官　胡　國　棟
右正本證明與原本無異。
如不服本判決，應於判決送達後二十日內向本院提出上訴書狀，其未表明上訴理由者
，應於提起上訴後二十日內向本院提出上訴理由書（須依對造人數附具繕本）；如於
本判決宣示或公告後送達前提起上訴者，應於判決送達後二十日內補提上訴理由書（
須附繕本）。未表明上訴理由者，逕以裁定駁回。
提起上訴應預繳送達用雙掛號郵票拾份（每份三十四元)。
中　　華　　民　　國　　九十一　　　年　　　七　　　　月　　　三　　　　日
　　　　　　　　　　　　　　　　　　　　 法院書記官　蔡騰德
